臺灣高等法院刑事判決　　　　　　　　96年度上訴字第2165號
上　訴　人
即　被　告　甲○○
　　　　　　　　　　（現另案於臺灣臺北監獄臺北分監執行中
上列上訴人因毒品危害防制條例案件，不服臺灣板橋地方法院95
年度訴緝字第222號，中華民國96年3月16日第一審判決（起訴案
號：臺灣板橋地方法院檢察署94年度毒偵字第4360號；併案案號
：臺灣板橋地方法院檢察署95年度毒偵字第81號、第843號、第9
94號、第2608號），提起上訴，本院判決如下：
    主  文
原判決撤銷。
甲○○連續施用第一級毒品，累犯，處有期徒刑壹年。扣案第一
級毒品海洛因壹包（鑑餘淨重零點壹柒公克）及海洛因殘渣袋伍
個內之微量海洛因均沒收銷燬之；海洛因之外包裝袋陸個、注射
針筒玖支、分裝杓壹支均沒收。又連續施用第二級毒品，累犯，
處有期徒刑拾月。扣案玻璃球吸食器壹組沒收。應執行有期徒刑
壹年捌月。扣案海洛因壹包（鑑餘淨重零點壹柒公克）及海洛因
殘渣袋伍個內之微量海洛因均沒收銷燬之；海洛因之外包裝袋陸
個、注射針筒玖支、分裝杓壹支暨玻璃球吸食器壹組均沒收。
    事  實
一、甲○○前因施用毒品案件，經臺灣板橋地方法院以八十九年
    度易字第一二二六號判決判處有期徒刑五月確定，又因竊盜
    案件，經同院以八十九年度易字第三八○五號判決判處有期
    徒刑八月確定，並經同院裁定應執行有期徒刑十一月確定。
    再因施用第一級、第二級毒品案件，經同院以九十一年度易
    字第一○五三號判決分別判處有期徒刑七月、五月，應執行
    有期徒刑十月確定。上開案件接續執行後，於民國九十三年
    五月十二日因縮短刑期假釋出監，並於同年八月三十日縮刑
    假釋期滿視為執行完畢。又甲○○前因施用毒品案件，經同
    院以九十一年度毒聲字第五四八號裁定令入戒治處所施以強
    制戒治，並於九十二年二月二十五日執行完畢釋放。
二、詎甲○○仍未悛悔，於前開有期徒刑及強制戒治執行完畢釋
    放後五年內，復分別基於施用第一級毒品海洛因及第二級毒
    品安非他命之概括犯意，均自九十四年八月四日上午十一時
    十五分為警採尿前九十六小時、二十六小時內之某時起，分
    至九十五年一月十六日止，及至同年一月二十四日止，在臺
    北縣三重市○○街六十一巷四弄三號、臺北縣三重市○○○
    路一三三巷十三號五樓等住居處，以將安非他命粉末置於玻
    璃球吸食器內，再以火置於其下方燒烤使安非他命產生煙霧
    而加以吸用之方式，非法施用第二級毒品安非他命多次，暨
    另以將海洛因粉末摻水稀釋後，再以針筒施打手臂之方式，
    非法施用第一級毒品海洛因多次，施用頻率為均約每星期各
    施用二次。嗣甲○○先後於下列時、地為警查獲：
  (一)於九十四年八月三日晚間七時五十分許，在臺北縣蘆洲市○
    ○路三八五號「嘉年華」汽車旅館二三一號房內為警查獲。
  (二)於九十四年十二月十四日下午四時三十分許，在臺北縣三重
    市○○○路一三三巷十三號五樓為警查獲，並扣得其所有之
    注射針筒三支、分裝杓一支、玻璃球吸食器一組等物。
  (三)於九十五年一月十五日凌晨零時十分許，在臺北縣三重市○
    ○路○段一二五巷五三號前為警查獲，並扣得其所有之海洛
    因殘渣袋五個（內含微量海洛因，無法稱重）、注射針筒三
    支等物。
  (四)於九十五年一月十六日下午五時二十分許，在臺北縣三重市
    ○○路○段與大智街口為警查獲，並扣得其所有之海洛因一
    包（鑑餘淨重○．一七公克、空包裝重○．二三公克）、注
    射針筒二支等物。
  (五)於九十五年一月二十四日下午四時三十分許，在臺北縣三重
    市○○○路十二號前為警查獲，並扣得其所有之注射針筒一
    支。
三、案經臺北市政府警察局及其所屬北投分局、中正第二分局、
    臺北縣政府警察局及其所屬三重分局先後報請臺灣板橋地方
    法院檢察署檢察官偵查起訴及移送併案審理。
    理  由
一、前揭事實業據上訴人即被告甲○○於警詢、偵查、原審及本
    院審理中均供承不諱，並有下列證據可資佐證：
  (一)被告其於上開時、地為警查獲後所採尿液經送臺灣檢驗科技
    股份有限公司，以ＥＩＡ酵素免疫分析法初步檢驗，再以Ｇ
    Ｃ/ＭＳ氣相層析質譜儀法確認檢驗結果，確均呈鴉片類（
    嗎啡）或安非他命類陽性反應等情，有該公司九十四年八月
    二十二日編號ＣＨ/二○○五/八○二八五號、九十四年十二
    月二十五日編號ＣＨ/二○○五/Ｃ○四一七號、九十五年二
    月六日編號ＣＨ/二○○六/一一○三○號、九十五年二月十
    三日編號ＣＨ/二○○六/一一四五○號、九十五年二月十五
    日編號ＣＨ/二○○六/一一九三六號濫用藥物尿液檢驗報告
    （第四三六○號偵卷五九頁、第二六○八號偵卷一二頁，原
    審卷八六、一一九、一二五頁）、偵辦毒品案件尿液代碼表
    、查獲煙毒案件尿液送驗紀錄簿、毒品危害防制條例犯嫌代
    碼對照表等件紙附卷可稽。
  (二)再扣案白粉一包，經送法務部調查局鑑定結果，確實含有第
    一級毒品海洛因成分（鑑餘淨重○．一七公克、空包裝重○
    ．二三公克），復有該局九十五年三月三日調科壹字第○六
    ○○一一二五九號鑑定通知書一紙在卷足按（原審卷一四七
    頁），此外並有前揭毒品海洛因一包、海洛因殘渣袋五個（
    內含微量海洛因、無法稱重）、供施用毒品海洛因或安非他
    命之器具注射針筒九支、分裝杓一支及玻璃球吸食器一組等
    物扣案可資佐證。是被告之自白有上開證據足資補強，應堪
    信為真實。
  (三)被告前因施用毒品案件，經臺灣板橋地方法院以九十一年度
    毒聲字第五四八號裁定令入戒治處所施以強制戒治，並於九
    十二年二月二十五日執行完畢釋放等情，有上開裁定書及本
    院被告前案紀錄表等在卷可參，其再犯本件施用第一級、第
    二級毒品之罪，係於強制戒治執行完畢釋放後，五年內再犯
    該條例第十條第一項、第二項之罪，應依毒品危害防制條例
    第二十三條第二項規定，予以論科。
二、綜上說明，本案事證明確，被告犯行施用第一級毒品及第二
    級毒品之犯行堪以認定。
三、法律適用之比較說明及論罪理由﹕
  (一)查被告行為後，刑法部分條文業於九十四年一月七日修正，
    同年二月二日公布，九十五年七月一日施行，修正後刑法第
    二條第一項規定：「行為後法律有變更者，適用行為時之法
    律，但行為後之法律有利於行為人者，適用最有利於行為人
    之法律」。上開「從舊從輕」原則之規定乃與刑法第一條罪
    刑法定主義契合，而貫徹法律禁止溯及既往原則，係規範行
    為後法律變更所生新舊法律比較適用之準據法，是刑法第二
    條本身雖經修正，但刑法第二條既屬適用法律之準據法，本
    身尚無比較新舊法之問題，應一律適用裁判時即修正後刑法
    第二條規定以決定適用之刑罰法律。又為比較時應就罪刑有
    關之共犯、牽連犯、連續犯、結合犯，以及累犯加重、自首
    減輕暨其他法定加減原因（如身分加減）與加減例等一切情
    形，綜其全部罪刑之結果而為比較；且就比較之結果，須為
    整體之適用，不能割裂分別適用各該有利於行為人之法律，
    此即法律變更之比較適用所應遵守之「罪刑綜合比較原則」
    及「擇用整體性原則」（最高法院二十四年上字第四六三四
    號判例、二十七年上字第二六一五號判例、最高法院九十五
    年五月二十三日九十五年度第八次刑庭會議決議參照）。爰
    就本件新舊法比較結果論述如下：
  1.被告行為後，刑法第五十六條關於連續犯之規定，業於九十
    四年一月七日修正通過刪除，並於九十五年七月一日施行。
    此刪除雖非犯罪構成要件之變更，但顯已影響行為人刑罰之
    法律效果，自屬法律有變更，依新法第二條第一項規定，比
    較新、舊法適用結果，數行為依新法規定原則上應予併罰，
    惟依舊法連續犯規定，得從一重處斷，是以仍應適用較有利
    於被告之行為時法律即舊法關於連續犯之規定。
  2.再被告行為後，刑法第四十七條累犯之規定，亦經修正，修
    正後刑法第四十七條第一項規定：「受徒刑之執行完畢，或
    一部之執行而赦免後，五年以內故意再犯有期徒刑以上之罪
    者，為累犯，加重本刑至二分之一」。比較修正前、後該條
    之規定，可知修正前有關累犯之成立，不以再犯之罪係故意
    犯罪為限，然修正後之規定，則以再犯故意犯（不包括過失
    犯）為成立累犯之要件，新舊法就此範圍既有變動，自屬犯
    罪後法律有變更，而非僅屬純文字修正，應有新舊法比較之
    適用（最高法院九十六年度台上字第一○三七號、第九三四
    號、第一三二三號判決意旨參照）。然若修正施行前被告再
    犯者係故意犯罪，則修正前、後之規定，均成立累犯，是以
    經比較新、舊法結果，修正後刑法並未較有利於被告，仍應
    適用修正前之刑法第四十七條之規定為累犯之論處。
  3.又被告行為時刑法第五十一條第五款規定：「數罪併罰，分
    別宣告其罪之刑，依下列各款定其應執行者：五宣告多數有
    期徒刑者，於各刑中之最長期以上，各刑合併之刑期以下，
    定其刑期。但不得逾二十年」。而修正後同條款則規定：「
    宣告多數有期徒刑者，於各刑中之最長期以上，各刑合併之
    刑期以下，定其刑期。但不得逾三十年」。經比較結果，修
    正後有關有期徒刑合併定其應執行刑之上限提高至三十年，
    自以修正前之規定有利受刑人，爰依刑法第二條第一項前段
    之規定，適用修正前之規定定被告應執行之刑。綜上，依法
    律變更比較適用所應遵守之「罪刑綜合比較原則」及「擇用
    整體性原則」，本件應一體適用修正前即被告行為時刑法之
    規定為論罪科刑之依據。
 (二)被告行為後，刑法第三十八條第一項第二款、第三項雖亦經
   修正，然僅係將該條第一項第二款刪除「供」之贅字，及將
   該條第三項中之「犯人」修正為「犯罪行為人」，顯僅為文
   字用語之修正，實質內容並未變更，對被告亦無有利、不利
   情形，當非屬法律之變更，即無比較適用之問題，應依一般
   法律適用原則，適用裁判時法即現行刑法第三十八條第一項
   第二款、第三項之規定（最高法院九十五年度第二十一次刑
   事庭會議決議意旨參照）。
 (三)按海洛因、安非他命分別係毒品危害防制條例第二條第二項
   第一款、第二款所定之第一級、第二級毒品，核被告所為，
   係犯毒品危害防制條例第十條第一項施用第一級毒品罪及同
   條第二項施用第二級毒品之罪。其先後多次施用第一級毒品
   及第二級毒品之犯行，時間緊接，犯罪構成要件相同，顯均
   係基於概括犯意反覆為之，應依修正前刑法第五十六條之規
   定均為連續犯，應各論以一罪，並均依法加重其刑，又其持
   有第一級毒品海洛因及第二級毒品甲基安非他命係供己施用
   ，其持有第一級毒品及第二級毒品之低度行為，應為施用第
   一級毒品及第二級毒品之高度行為所吸收，均不另論罪。再
   被告所犯上開二罪名，犯意各別，犯罪構成要件不同，應予
   以分論併罰。
 (四)本件除九十四年八月四日上午十一時十五分許為警採尿前九
   十六小時、二十六小時內之某時外，其後分至九十五年一月
   十六日止，及至同年一月二十四日止，被告尚有多次施用第
   二級毒品安非他命及第一級毒品海洛因之行為，此部份雖未
   据檢察官起訴，惟因與前揭起訴論罪部分，有修正前連續犯
   之裁判上一罪之關係，為起訴效力所及，本院自應併予審究
   。
 (五)被告有如事實欄一所載論罪科刑及刑罰執行完畢之情形，有
   本院被告前案紀錄表在卷可按，其受有期徒刑執行完畢後五
   年內，故意再犯本件有期徒刑以上之二罪，均為累犯，均應
   依修正前刑法第四十七條第一項之規定加重其刑。
四、原判決撤銷及科刑理由：
  (一)原審經審理結果，為被告論罪科刑之判決，固非全屬無見。
    惟查，(1)按刑事法若干犯罪行為態樣，本質上原具有反覆、
    延續實行之特徵，立法時予以特別歸類，定為犯罪構成要件
    之行為要素，則行為人基於概括之犯意，在密切接近之一定
    時、地持續實行之複次行為，倘依社會通念，於客觀上認為
    符合一個反覆、延續性之行為觀念者，於刑法評價上，應僅
    成立一罪，即學理上所稱之集合犯之包括一罪（最高法院九
    十五年度台上字第一○七九號、九十六年度台上字第一八○
    二號判決參照）。又並非所有反覆實行之行為，皆一律認為
    包括一罪，亦即對依集合犯而論以包括一罪之判斷，仍不能
    無限擴張，苟行為人主觀上，非出於一個決意，客觀上各行
    為間，又無密切接近關係，依一般社會通念，認不應評價為
    一罪方合於刑罰公平原則時，自不能悉數率皆論以一罪（最
    高法院九十六年度台上字第一八五○號、九十六年度台上字
    第二○八三號判決參照）。經查，被告施用上揭毒品安非他
    命及海洛因之犯行，係均於九十四年八月四日上午十一時十
    五分為警採尿前九十六小時、二十六小時內之某時起，分至
    九十五年一月十六日止，及至同年一月二十四日止，且期間
    分別為警於上揭不同地點查獲等情，已如前述，是稽之被告
    施用毒品之情節，主觀上雖可認定係出於毒品成癮性之概括
    決意，惟客觀上因所查獲之時間間隔有數日至四月以上不等
    之時間，施用及查獲之地點亦非相同，自難認被告上開犯行
    係屬於密切接近之一定時、地持續實行施用第一級毒品及第
    二級毒品之單一行為，衡諸上揭判決意旨，自不該當集合犯
    要件，而應論以修正前之連續犯之犯行。原審就被告上揭犯
    行未論以連續犯，而以集合犯之一罪為論處，適用法則自有
    不當；(2)原審判決主文欄雖就主刑有期徒刑部分定其執行刑
    ，惟其後未併諭知沒收銷燬（或沒收）之部分，亦有違誤；
    (3)原審判決雖認定被告施用毒品海洛因及安非他命之末日為
    九十五年二、三月間，然因乏證據足憑，此部分認定同有違
    法。被告以原審判決量刑過重為由提起上訴，雖無理由，然
    原判決既有上開可議之處，自應由本院將原判決予以撤銷改
    判。
  (二)本院爰審酌被告前已有因施用毒品而經強制戒治及判處徒刑
    之紀錄，猶再犯本件多次施用毒品之犯行，顯見其仍不知悔
    改，及其施用毒品之動機、次數、期間，犯罪後坦承犯行之
    態度暨經原審通緝到案（原審卷九九、一六○頁）等一切情
    狀，分別量處如主文第二項所示之刑，並定其應執行之刑，
    以示懲儆。
  (三)扣案之海洛因一包（驗餘淨重○．一七公克），及海洛因殘
    渣袋五個內微量海洛因均係第一級毒品，不論屬於犯人與否
    ，皆應依毒品危害防制條例第十八條第一項前段規定沒收銷
    燬之。另上開海洛因之外包裝袋一個（重○．二三公克）、
    海洛因殘渣袋之外包裝袋五個，有防制毒品裸露、潮濕、便
    於攜帶之功能，與注射針筒九支、分裝杓一支、玻璃球吸食
    器一組均為被告所有供犯本件施用毒品犯行所用之物，業據
    其供承在卷，爰併依刑法第三十八條第一項第二款之規定宣
    告沒收。另於九十四年十二月十四日扣案之電子磅秤一個，
    因無證據證明與被告施用毒品之犯行有何關聯，爰不予以宣
    告沒收，附此敘明。
據上論斷，應依刑事訴訟法、第三百六十九條第一項前段、第三
百六十四條、第二百九十九條第一項前段，毒品危害防制條例第
十條第一項、第二項、第十八條第一項前段，刑法第十一條前段
、第二條第一項、（修正前）第五十六條、（修正前）第四十七
條、（修正前）第五十一條第五款、第三十八條第一項第二款，
判決如主文。
本案經檢察官鄭龍照到庭執行職務。
中　　華　　民　　國　　96　　年　　6 　　月　　22　　日
　　　　　　　　　刑事第十八庭  審判長法　官  溫耀源
　　　　　　　　　　　　　　　　　    法　官  邱同印
　　　　　　　 　 　　　　　　　　　　法　官  段景榕
以上正本證明與原本無異。
施用第一級毒品部分如不服本判決，應於收受送達後十日內向本
院提出上訴書狀，其未敘述上訴之理由者並得於提起上訴後十日
內向本院補提理由書（均須按他造當事人之人數附繕本）。
施用第二級毒品部分不得上訴。
                                      書記官  陳靜姿
中　　華　　民　　國　　96　　年　　6 　　月　　22　　日
附錄本案論罪科刑法條全文：
毒品危害防制條例第10條第1項
施用第一級毒品者，處六月以上五年以下有期徒刑。
施用第二級毒品者，處三年以下有期徒刑。
